臺灣高等法院臺中分院民事判決　　　　99年度建上易字第19號
上　訴　人　廖麗綢
上　訴　人　林世勇
上列當事人間損害賠償案件，兩造不服台灣台中地方法院民國99
年4月23日97年度訴字第1644號第一審判決，各自提起上訴，本
院於100年1月11日言詞辯論終結，判決如下：
    主  文
兩造上訴均駁回。
第二審訴訟費用由兩造各自負擔。
    事實及理由
一、上訴人廖麗綢（下稱廖麗綢）主張略以：
  (一)廖麗綢於民國96年12月26日至其所有坐落於台中市○○○街
    36號6樓F室之房屋（下稱系爭房屋）時，發現客廳天花板有
    一長方形之漏水區域，裂縫處有水漬痕跡，且油漆嚴重脫落
    ，經上訴人林世勇（下稱林世勇）之房客告知及套疊建物平
    面圖，始知漏水之長方形區塊位置，即位於林世勇所有坐落
    台中市○○○街36號7樓房屋之專有部分，且為林世勇或其
    前手所加建之浴室下方之區域（下稱林世勇浴室）。嗣後廖
    麗綢屢次通知或以存證信函請林世勇處理上開漏水問題，惟
    林世勇均置之不理。兩造復經調解，亦無法成立。本件林世
    勇所有之房屋位於廖麗綢所有系爭房屋之上方，因林世勇遲
    未處理該漏水問題，導致系爭房屋客廳天花板漏水嚴重、粉
    屑叢生，結構持續惡化，他日若天花板突然掉下一大片水泥
    塊，且又砸傷人，則廖麗綢原則上應負無過失損害賠償責任
    ，是以，廖麗綢因林世勇遲未處理該漏水問題，導致廖麗綢
    不敢且無法將系爭房屋出租他人，致廖麗綢受有租金收益之
    損失。而廖麗綢所有之系爭房屋自84年起即出租予他人使用
    ，租金行情為每月新台幣（下同）8000元至1萬2000元不等
    ，今以每月租金1萬元、管理費1315元、96年度公共用電電
    費每月平均190元計算，平均每月租金約為1萬1505元，是廖
    麗綢自得請求擇一依民法第184條第1項前段、第191條、第
    767條等規定，請求林世勇排除侵害及賠償損害等語。聲明
    ：林世勇應自97年2月1日起，按月給付廖麗綢1萬1505元及
    按年息百分之5計算之利息，至前項修繕完之日止。
二、林世勇辯稱：林世勇有去廖麗綢所有系爭房屋看過，是有漏
    水的痕跡，但痕跡是乾的，林世勇曾經找過三組維修師傅去
    看，但都查不出漏水原因，是林世勇並非不處理，只是沒有
    漏水，找不出漏水原因，維修師傅也無法處理。又位於系爭
    房屋漏水區域上方的林世勇浴室，是林世勇向前手買時早已
    存在，並非事後加建。林世勇覺得漏水就是找人來修，不需
    要上法院。本件是因為漏水原因不清楚，不是林世勇不處理
    。本來林世勇有跟廖麗綢調解，請管理委員會委請師傅來修
    ，但廖麗綢不相信該師傅。後來，林世勇告訴廖麗綢，如廖
    麗綢願意找師傅來修理，林世勇願意配合；也願意幫廖麗綢
    把天花板的油漆重新粉刷，看看有沒有再漏水？且如果廖麗
    綢知道漏水原因，由廖麗綢找其信任的師傅來維修，該負擔
    的林世勇會負擔，但廖麗綢都不願意等語。雖然鑑定結果認
    為林世勇浴室如有積水、滲水，會造成系爭房屋漏水，但林
    世勇浴室的排水很好，不太會積水，平常用水也不會從鑑定
    報告所載的地方滲漏。聲明：廖麗綢之訴駁回。
三、本件第一審對於廖麗綢之請求判決(一)林世勇應將其所有之台
    中市西屯區○○○街34號7樓之漏水區域加以修繕，確定不
    再漏水至樓下為止（此部分已勝訴確定）。(二)林世勇應自97
    年2月1日起，按月給付廖麗綢640元及按年息百分之5計算之
    利息，至前項修繕完成之日止，並將廖麗綢其餘之請求駁回
    。廖麗綢對其敗訴部分不服，求為廢棄，聲明林世勇自97年
    2月1日起至修繕完畢之日止，應再按月給付廖麗綢1萬0865
    元及法定遲延利息，並駁回林世勇之上訴。林世勇上訴聲明
    ：原判決命林世勇給付金錢部分廢棄並駁回廖麗綢在第一審
    之訴及上訴。
四、本院審理之結果：
  (一)廖麗綢主張其於96年12月26日至系爭房屋時，發現客廳天花
    板有一長方形之漏水區域，裂縫處有水漬痕跡，且油漆脫落
    ，經林世勇之房客告知及套疊建物平面圖，始知漏水之長方
    形區塊位置，即位於林世勇浴室下方。嗣後，廖麗綢屢次通
    知或以存證信函請林世勇處理上開漏水問題，復經調解，亦
    無法調解成立等情，業據廖麗綢提出系爭房屋客廳照片4張
    、林世勇建物謄本影本、97年1月16日存證信函影本、97年1
    月21日存證信函影本、97年2月4日存證信函影本、寰琦及A+
    U大樓書面影本、系爭房屋與林世勇建物平面圖及套疊圖等
    件在卷可稽，林世勇對上情亦不爭執，堪信屬實。
  (二)廖麗綢雖曾主張系爭房屋漏水區域，乃位於林世勇所有房屋
    之專有部分，且為林世勇或其前手所加建之浴室下方。對此
    ，林世勇雖不爭執廖麗綢漏水區域在於林世勇浴室下方，惟
    否認該浴室為其或其前手所加建。查，廖麗綢嗣後已表明對
    於林世勇浴室何時開始存在，不想爭執，其爭執的是系爭房
    屋漏水時，林世勇為屋主等語。
  (三)對於系爭房屋漏水的原因？林世勇表示其曾找過三組師傅去
    維修，但都找不出漏水原因。廖麗綢則主張應係林世勇房屋
    的水管漏水等語。查，經原審依廖麗綢聲請囑託臺灣省土木
    技師工會為鑑定後，鑑定意見為：「十二、鑑定方法與結果
    …(一)、是否給排水管路損毀造成漏水之確認…結果：1.由試
    驗結果證明大安西街34號7樓住戶其水錶功能正常。2.觀察
    大安西街34號6樓住戶客廳頂版是否有漏水產生，分別於12
    ：00、14：00及18：40進行觀察，均未發現有漏水現象。(二)
    是否因結構物施工瑕疵或裂縫而造成滲水之確認…結果：1.
    分別於12：30、14：00及18：40左右觀察大安西街34號6樓
    客廳頂版是否有漏水情形，結果均未發現。2.於99年2月11
    日13：00再至36號6樓觀察，結果發現舊水漬區約中央部分
    有滲水痕跡，經確認後請兩造親至現場察看並確認無誤後，
    做成紀錄並簽名及拍照存證」、「十三、漏水原因分析：經
    由上述二項試驗獲致的結果，歸納分析漏水之原因如下：(一)
    由第一項試驗結果知，大安西街34號6樓客廳頂版之漏水非
    因大安西街34號7樓進排水管路破損而發生，此除由試驗階
    段未因保持管路內在進水狀態（水壓約10kg/c㎡）而有漏水
    現象。另由大安西街34號7樓大部分時間均有人居住，有固
    定用水，但均未見漏水情形發生，可為佐證。且其用水量變
    化亦在正常範圍。(二)於99年2月11日13時發現有滲水情形時
    ，再觀察大安西街34號7樓鑑定標的物浴室，發現蓄水期間
    浴室內之蓄水經由木門框底部之隙縫流出至客廳及隔壁臥室
    ，且部分經由隆起之地磚底部往內滲流，當滲流之水量足夠
    到達舊水漬區裂縫處時，就經由裂縫處滲出。(三)至於大安西
    街34號7樓有人居住使用浴室但並不常見滲水情形，經分析
    其原因為：因排水孔位於離浴室木門的最遠端，另浴室地板
    排水坡度近約15度，排水效果非常好，亦既（即）平時經由
    門框隙縫流出之水量並不多，再加上若夏天因室溫高而蒸發
    ，故不致經由裂縫滲出，若處冬天，一則因冬天用水量會較
    大，經由門框隙縫滲入之水量較多，再則冬天氣溫較低蒸發
    不易，故當滲入之水量累積足夠時可由大安西街34號6樓頂
    版之裂縫滲出，此既（即）可說明大安西街34號6樓住戶發
    現漏水時間為冬天時，但之後其他條件並未改變，卻未見再
    有漏水情形發生，可為佐證。(四)由上述結果可證大安西街34
    號7樓進出水管路並未損毀不會造成漏水，故雖大安西街34
    號7樓住戶曾嚐試數種抓漏方法，均未發現有漏水情形，以
    致雙方有所爭執。(五)造成大安西街34號6樓頂版滲水之情形
    發生機率並不高，必須在冬天時節或浴室之排水發生阻塞時
    ，才有可能。但若大安西街34號7樓浴室地磚不加以修繕仍
    有漏水之可能。」、「十四、建議修繕方法：(一)大安西街7
    樓浴室門框四周至排水孔地磚需拆除，並施作防水粉刷後再
    重新貼地磚，且門框與地板接縫需用EPOXY或其他材料做防
    水特別處理，防止水分滲入。(二)大安西街6樓頂版裂縫需予
    以修補防止萬一有水滲入時經由裂縫滲出」，此有該公會99
    年3月16日（99）省土技字第1435號函檢附之鑑定報告在卷
    可稽。是依上開鑑定結果，可知廖麗綢主張係林世勇房屋的
    水管漏水云云，應無可採。又上開鑑定單位僅在林世勇浴室
    放水測試約24小時，即發現系爭房屋天花板漏水區域再度滲
    水，依社會通念，本件放水測試的時間並無過久之情形，是
    林世勇上開所辯，尚無從據以認定上開鑑定結果有何不實或
    不可採之處。則依上開鑑定結果及廖麗綢檢附之系爭房屋漏
    水照片可知，林世勇浴室積水、滲水，確為造成系爭房屋漏
    水的原因。
  (四)按因故意或過失，不法侵害他人之權利者，負損害賠償責任
    。故意以背於善良風俗之方法，如損害於他人者，亦同。違
    反保護他人之法律，致生損害於他人者，負損害賠償責任。
    但能證明其行為無過失者，不在此限。又土地上之建築物或
    其他工作物所致他人權利之損害，由工作物之所有人負賠償
    責任。但其對於設置或保管並無欠缺，或損害非因設置或保
    管有欠缺，或於防止損害之發生，已盡相當之注意者，不在
    此限。前項損害之發生，如別有應負責任之人時，賠償損害
    之所有人，對於該應負責者，有求償權。民法第184條、第
    191條分別定有明文。查林世勇房屋，為82年6月9日辦理第
    一次所有權登記，且林世勇係於88年5月31日買受該房屋完
    成登記，此有林世勇之建物登記謄本在卷可稽（見中簡卷第
    12頁）。則於廖麗綢96年12月26日發現系爭房屋漏水後，林
    世勇房屋之屋齡已逾14年，是林世勇對其所有房屋可能因屋
    齡老舊而有漏水之虞一事，自難諉為不知，則於廖麗綢告知
    有漏水情形，寄發存證信函限期請求林世勇於97年1月31日
    前動工修繕時，林世勇自應善盡維修責任，詎其仍將所有房
    屋持續出租他人使用，僅以找不到漏水原因，遲未加以修繕
    ，造成廖麗綢無法完整行使其所有權，自應依前揭規定負侵
    權行為之損害賠償責任。
  (五)廖麗綢主張本件林世勇所有之房屋位於廖麗綢所有系爭房屋
    之上方，因林世勇遲未處理該漏水問題，導致系爭房屋客廳
    天花板漏水嚴重、粉屑叢生，結構持續惡化，他日若天花板
    突然掉下一大片水泥塊，且又砸傷人，則廖麗綢原則上應負
    無過失損害賠償責任，是以，廖麗綢因林世勇遲未處理該漏
    水問題，導致廖麗綢不敢且無法將系爭房屋出租他人，致廖
    麗綢受有租金收益之損失。而廖麗綢所有之系爭房屋自84年
    起即出租予他人使用，租金行情為每月8000元至1萬2000元
    不等，今以每月租金1萬元、管理費1315元、96年度公共用
    電電費每月平均190元計算，平均每月租金約為1萬1505元，
    因而請求林世勇應自97年2月1日起，按月給付1萬1505元及
    其法定遲延利息，至修繕完成日止等語。林世勇對於系爭房
    屋之每月租金收入約為1萬1505元固不爭執，惟否認應賠償
    廖麗綢租金之損失。經查，廖麗綢於原審99年1月12日審理
    時自陳其最後一次確認還有在漏水是在97年的農曆過年時（
    按約為97年2月），且要很久才會滴到地上來，所以從（林
    世勇）用水量是看不出來等語；此與上開鑑定報告指明：造
    成大安西街34號6樓頂版滲水之情形發生機率並不高，必須
    在冬天時節或浴室之排水發生阻塞時，才有可能等語相符。
    則廖麗綢主張因林世勇遲未處理該漏水問題，導致系爭房屋
    客廳天花板漏水嚴重、粉屑叢生，結構持續惡化，可能造成
    他日天花板突然掉下一大片水泥塊云云，尚乏積極證據證明
    。且依廖麗綢提出之漏水照片觀之，顯然本件並非持續且大
    量漏水，是本件漏水應未達系爭房屋均已全部不能使用或不
    能出租之程度，所影響者，應僅係所有權無法圓滿行使或租
    金之多寡而已，是廖麗綢請求全部租金之損失，自屬無據。
    惟按當事人已證明受有損害而不能證明其數額或證明顯有重
    大困難者，法院應審酌一切情況，依所得心證定其數額。民
    事訴訟法第222條第2項定有明文。查，本件廖麗綢自陳系爭
    房屋實際坪數約18坪，漏水區域約半坪（見原審卷第190頁
    、第204頁），取其整數計。則本院依照兩造不爭執之每月
    租金收入1萬1505元計算，酌以認定廖麗綢因系爭房屋無法
    完整使用，受有相當於租金之損害應為每月640元（11505
    18＝640）。
  (六)本件廖麗綢於發現漏水，多次要求林世勇修繕未果後，曾寄
    發存證信函限期請求林世勇於97年1月31日前動工修繕，此
    有廖麗綢提出之97年1月21日草屯郵局第25號存證信函影本
    在卷可稽。是廖麗綢請求林世勇自97年2月1日起至修繕完畢
    之日止，按月給付640元本息部分，為有理由，應予准許。
    至廖麗綢之請求逾上揭應准許部分，為無理由，應予駁回。
    系爭房屋於99年8月5日即無漏水現象（見廖麗綢99年11月23
    日準備書狀(四)三之陳述），林世勇對此亦不爭執，乃日後執
    行認定之問題，併予敘明。原審判命林世勇給付金錢部分，
    林世勇之上訴為無理由，應予駁回，廖麗綢逾上述範圍之請
    求，則非有據，其上訴亦為無理由，應予駁回。
五、本件事證已臻明確，兩造其餘攻擊防禦方法與舉證，經審酌
    後核與判決結果無影響，爰不逐一論述。
六、據上論結，本件兩造上訴為均無理由，依民事訴訟法第449
    條第1 項、第78條，判決如主文。
中    華    民    國   100    年    1     月    25    日
                民事第五庭    審判長法  官  李寶堂
                                    法  官  鄭金龍
                                    法  官  黃永祥
以上正本係照原本作成。
不得上訴。
                                    書記官  陳如慧
中    華    民    國   100    年    1     月    26    日
                                                      Ｓ